【裁判字號】    90,易,435
【裁判日期】    901204
【裁判案由】    詐欺
【裁判全文】
臺灣桃園地方法院刑事判決                            九十年度易字第四三五號
    公訴人  臺灣桃園地方法院檢察署檢察官
    被  告  乙○○
右列被告因詐欺案件，經檢察官提起公訴（八十九年度偵續字第一七一號），本院判
決如左：
    主  文
乙○○無罪。
    理  由
一、本件公訴意旨略以：被告乙○○意圖為自己不法之所有，明知自己無償債能力，
    竟於民國（下同）八十八年十二月十四日及八十九年一月二十八日，前往告訴人
    丁○○位於桃園縣大園鄉○○街三一之五號住處，佯以其兒子要做生意為由，向
    告訴人丁○○借詐新台幣（下同）一百三十萬元，並交付由其妻戊○○簽發、己○○背書及被告於支票背書「桶」字之大園鄉農會帳戶0000000帳號支票
    六紙，以取信於告訴人丁○○，告訴人丁○○不疑有他，如數交付借貸。詎事後
    屆期提示付款遭拒，被告又否認借款，始知受騙，因認被告涉有刑法第三百三十
    九條第一項之詐欺取財罪嫌云云。
    理  由
一、訊據被告乙○○堅決否認右揭犯行，辯稱：伊未曾於右揭時地向丁○○借得上開
    一百三十萬元，亦未交付上開六紙支票予丁○○，至於上開六紙支票則係伊妻戊○○借予己○○，伊不知為何跑到丁○○手上云云。經查：本件公訴人認被告涉
    有上開詐欺取財犯嫌，無非以告訴人丁○○個人及其所提出上開支票影本及其退
    票理由單影本各六紙、被告所有花蓮縣壽豐鄉土地所有權狀影本乙紙、存摺帳戶
    影本二紙，為其僅有論據。惟：
    （一）告訴人丁○○先後於八十八年十二月十四日、八十九年一月二十八日，分
          別自其桃園縣漁會0000000─２１─００６１５６─０帳戶、桃園
          縣大園鄉農會竹圍分部0000000─２２─００９７６２─０帳戶內
          各領出二十五萬元、一百萬元乙情，業據告訴人丁○○提出上開二個帳戶
          存摺影本各乙紙，在卷可稽，應堪認定，然告訴人丁○○上開二次領款合
          計金額為一百二十五萬元，不僅核與告訴人丁○○於本院審理時指稱「邱
          阿德確有跟我借一百三十萬元，....，我是分次借現金給他一百三十萬元
          ，.... （見本院卷九十年四月二十七日筆錄）」、「....，他們確實有
          跟我借錢，我有銀行領款出來給被告之證明（見本院卷九十年四月二十七
          日筆錄）」、「本件確實是被告跟我借一百三十萬元（見本院卷九十年五
          月十五日筆錄）」云云不符，且亦與其所提出由被告之妻邱戊○○所簽發
          上開六紙支票面額合計一百三十萬元不一，另經公訴人依職權調取邱游麗
          珠桃園縣大園鄉農會１１─0000000號帳戶往來明細乙份後，亦查
          無該帳戶於八十八年十二月十四日、八十九年一月二十八日前後有高達計
          一百三十萬元之現金存入，此有該帳戶往來明細表乙份可佐，是告訴人徐
          阿章於右揭時地先後二次借款予被告之現金，究係一百二十五萬元或一百
          三十萬元乙節，已令人生疑。
    （二）又告訴人丁○○所持有上開六紙支票，均係由被告之妻邱戊○○所簽發及
          亦經己○○本人在上開六紙支票背面背書過等情，雖據被告之妻即證人邱
          戊○○及證人己○○二人於本院審理時均證述明確，並有上開支票六紙影
          本，在卷可稽，而堪認定。惟被告不僅迭次於偵查中及本院審理時均堅決
          否認曾於右揭時地持上開支票六紙向告訴人丁○○借款計一百三十萬元等
          語，且證人邱戊○○於本院審理時亦證稱「我兒子邱志仁在八十八年底有
          做冷飲生意，他做此生意每人投資四十萬元，其中二十萬元是我在八十八
          年五、六月跟陳國興在他家一次借來的，至今還欠八萬元未還，他沒有收
          我利息，剩下二十萬元是我兒子自己的錢（見本院卷九十年三月九日筆錄
          ）」、「（提示支票影本是否你的支票？）是我的，支票上的印鑑是我的
          ，那票是我開的，是己○○跟我借去用的，支票上的桶字是我寫的，那是
          己○○叫我簽的，我用支票約三年多，己○○沒有簽借據給我，也沒有其
          他人在場（見本院卷九十年三月九日筆錄）」、「這是我本人簽發的沒錯
          ，那是己○○跟我借的，.... （見本院卷九十年四月二十七日筆錄）」
          、「那是己○○跟我借的，己○○跟我借時我隔壁的鄰居有看到，票的背
          面簽桶字是己○○叫我簽的，他告訴我這樣子他拿票去借錢才不會不好意
          思，我不知道桶字是何意思，這六張票事後均跳票，那是因為己○○跟我
          借的錢事後都跳票，所以我才讓支票跳票，.... （見本院卷九十年五月
          十五日筆錄）」、「....，他自己出四十萬元，這四十萬元是由他自己出
          二十萬元，另二十萬元是我跟陳國興借的，陳國興有拿給我二十萬元，我
          並沒有開收據或開票給他，至今我還欠他八萬元，這十二萬元的錢是我自
          己的錢，這二十萬元陳國興沒有跟我收利息（見本院卷九十年六月五日筆
          錄）」等語，亦核與證人陳國興於本院審理時證稱「（有無借錢給戊○○
          ？）有的，我借給他二十萬元現金，因為他兒子要做生意，我是從大園鄉
          農會三石分會領出來的，她現金欠我八萬元，我沒有收她利息錢，約在一
          年多以前（見本院卷九十年六月五日筆錄）」等語、證人即被告之子邱志
          仁於本院審理時證稱八十八年九月在南崁市區開一家冰店，我是跟朋友合
          夥，我出四十萬元，這四十萬元中二十萬元是我自己的，另外二十萬元是
          我媽媽跟朋友借的，據我所知道這二十萬元是跟陳國興借的，我沒有簽票
          或簽借據給陳國興，我媽有還錢給陳國興金額我不清楚，至今還沒有還清
          ，我沒有還二十萬元給我媽或陳國興，....，己○○我認識，己○○是住
          在我家附近的鄰居，己○○並沒有介紹丁○○借二十萬元給我，.... （
          見本院卷九十年六月五日筆錄）」等語，均相符合，復有本院依職權調取
          載有陳國興曾自八十八年一月間起即有多筆萬元以上出入之上開桃園縣大
          園鄉農會三和分部８８０１０１─９００４１０號帳戶往來明細乙份可佐
          ，足堪認定，則告訴人丁○○於本院審理時指稱被告先後於右揭時地以其
          兒子邱志仁開設冰店為由，向其借得上開計一百三十萬元款項云云，不僅
          核與證人邱戊○○、陳國興、邱志仁三人上開證述情節不符，且社會上一
          般冰店之經營，多為小本生意而已，另證人邱志仁於本院審理時亦證稱其
          與朋友合夥開設上開冰店，其個人出資額僅需四十萬元（其中二十萬元係
          由其母邱戊○○借得之款項，有如上述）而已，亦與告訴人邱阿章指稱被
          告以「一百三十萬元」開設冰店之說法，相去甚遠，至為顯然，是告訴人
          丁○○指稱上開一百三十萬元之款項，係被告以其兒子開設冰店為由借得
          者云云，顯與社會上一般常人之認識不符，而不足採信。
    （三）另證人即告訴人丁○○之妻徐阿玉美於本院審理時雖證稱「（被告夫妻來
          跟你先生借錢時你在場？）我當時在場，他們夫妻一起來的，他告訴我們
          說他兒子要開店做生意，我先生有交一百三十萬元給被告，是分幾次交的
          ，我們是拿現金給被告，被告以票當擔保，並說要拿花蓮的土地借錢還我
          們，我們不知道被告有沒有拿土地去借錢，但是至今還沒有還錢給我們，
          我是在後來去查才知道被告有去設定（見本院卷九十年六月五日筆錄）」
          云云，而核與證人己○○於本院審理時亦證稱「....，當初是被告因他兒
          子要做冷飲奶茶生意欠錢，我就介紹被告向丁○○借錢，我也向丁○○講
          過此事，.... （見本院卷九十年三月九日筆錄）」、「起訴書所述之支
          票不是我跟他（即邱戊○○）借的，我沒有叫他簽桶字，我從未跟戊○○
          借過支票，我身邊有戊○○的票為我當時幫她背書的，我沒有跟他借錢過
          ，也有跟他借過票使用，.... （見本院卷九十年五月十五日筆錄）」云
          云相符，惟證人徐陳玉美、己○○二人上開證述之詞，不僅業據被告迭次
          於本院審理時堅決否認在卷，且亦核與證人陳國興上述證述之詞相互矛盾
          ，而證人徐陳玉美乃告訴人丁○○之配偶，另證人己○○與告訴人丁○○
          間，多年前即曾多次金錢往來乙情，亦據告訴人丁○○於本院審理時供述
          屬實，並有告訴人丁○○所提出由邱戊○○所簽發除上開系爭六紙支票外
          之面額五十萬元（票號ＦＡ0000000）、四十萬元（票號ＦＡ00
          00000）、三十萬元（票號ＦＡ0000000、ＦＡ000000
          0、ＦＡ0000000、ＦＡ0000000）、二十五萬元（票號Ｆ
          Ａ0000000、ＦＡ0000000、ＦＡ0000000、ＦＡ0
          000000）、二十二萬元「ＦＡ0000000）、二十萬元（票號
          ＦＡ0000000、ＦＡ0000000、ＦＡ0000000、ＦＡ
          0000000、ＦＡ0000000、ＦＡ0000000、ＦＡ00
          00000、ＦＡ0000000、ＦＡ0000000）、十八萬五千
          元（票號ＦＡ0000000）、十五萬元（票號ＦＡ0000000、
          ＦＡ0000000）、十萬元（票號ＦＡ0000000、ＦＡ000
          0000）支票二十五紙（面額合計五百八十萬五千元）、由甲○○○所
          簽發面額二十萬元（票號ＦＡ0000000、ＦＡ0000000）、
          十五萬元（票號ＦＡ0000000、ＦＡ0000000）支票四紙（
          面額合計七十萬元）及由己○○之媳丙○○所簽發面額三十萬元（票額Ｆ
          Ａ0000000）、二十萬元（票號ＦＡ0000000）支票二紙（
          面額五十萬元），在卷可稽，復為證人己○○於本院審理時所不否認在卷
          ，足證證人徐陳玉美、己○○二人上開證述之詞，容有因利害關係致生迴
          護告訴人丁○○之可能，自不得僅憑告訴人丁○○個人指訴之詞及證人徐
          陳玉美、己○○二人上開證述之詞，即為認定被告確有公訴人所指上開犯
          行之依據，至為灼然。
    （四）再者，告訴人丁○○所提出己○○前曾向其借款之支票，不僅計有三十一
          紙之多，其面額合計更高達七百萬五千元之譜，而其中除面額二十萬元（
          票號ＦＡ0000000）支票乙紙，未經徐阿樹背書外，其他合計上開
          三十紙支票均曾由己○○背書其上，此有由告訴人丁○○所提出上開支票
          及其退票理由單各三十一紙可佐，足堪認定，惟此部分之票據債務均係由
          己○○前向告訴人丁○○所借得乙情，亦據告訴人丁○○於本院審理時所
        指述明確，並為證人己○○於本院審理時所不否認在卷，有如上述，且由
          邱戊○○所簽發上開二十五紙支票中，除上開乙紙支票未經己○○背書外
          ，其他合計二十四紙支票均曾由己○○背書其後，面額亦達五百六十萬五
          千元之鉅，足證證人邱戊○○於本院審理時證稱其曾先後多次出借其支票
          多紙予己○○使用，再由己○○先後於上開支票背書後持向告訴人丁○○
          借得款項花用等情，應堪採信，而證人己○○於本院審理時證稱其未曾向
          邱戊○○借用過支票云云，則不足採信。另由邱戊○○所簽發上開二十八
          紙支票中，其中面額三十萬元（票號ＦＡ0000000）、十萬元（票
          號ＦＡ0000000）支票二紙及由甲○○○所簽發上開面額二十萬元
          （票號0000000）支票乙紙背面，均有載明「桶」乙字之簽名其上
          ，此有該三紙支票影本各乙份可稽，惟告訴人丁○○及證人己○○二人卻
          於本院審理時均供稱此部分係其等二人間之借款債務等語，有如上述，且
          核諸上開三紙支票背面上「桶」字與上開系爭六紙支票背面上所載「桶」
          字，在字形、筆跡及簽署位置上亦均屬相同，顯均係由同一人所簽署者，
          至為顯然，而證人邱戊○○於本院審理時證稱上開系爭六紙支票背面上「
          桶」字均係由其所簽署者等語，且上開由邱戊○○所簽發上開二十五紙支
          票背面上，多有載明「母」、「桶」等字，此有上開系爭六紙支票及上開
          三十一紙支票影本可佐，另上開三紙支票借款債務復係存在己○○與告訴
          人丁○○之間，而非被告與告訴人丁○○之間，亦如上述，是僅憑上開系
          爭六紙支票背面上所載「桶」乙字，自尚不足為認定被告確有公訴人所指
          上開詐欺取財犯行之依據，至為顯然。又上開系爭六紙支票若果係由被告
          持向告訴人丁○○借得上開一百三十萬元之款項，告訴人丁○○焉有於被
          告前來向其借款高達上開一百三十萬元之鉅時，不要求被告簽署全名「邱
          阿德」背書其上，僅讓被告背書其綽號「桶」乙字，而反對介紹之「第三
          人」己○○要求背書「己○○」全名之可能，是被告辯稱上開系爭六紙支
          票背面上之「桶」字均非由其本人所簽署，而均係由邱戊○○於簽發上開
          系爭六紙支票之同時，為其個人辯別用途時所另行簽註等情，均堪認定，
          是告訴人丁○○指稱上開系爭六紙支票背面上「桶」字均係由被告本人所
          簽署云云，亦不足採信。
    （五）綜上所述，告訴人丁○○雖持有由邱戊○○所簽發及經己○○背書之上開
          六紙支票，且邱戊○○、己○○二人亦均不否認上開六紙支票之真實性，
          均如上述，惟此僅供認定邱戊○○、己○○二人依上開六紙支票所載，均
          對告訴人丁○○各自負有發票人及背書人之票據上義務而已，而與公訴人
          所起訴被告涉有上開詐欺取財犯嫌之刑事責任間無關，係屬二事。茲上開
          六紙支票背面上所載「桶」乙字既均非由被告本人所簽署其上，且被告亦
          迭次於本院審理時辯稱其未曾先後於右揭時地分別持上開六紙支票與其妻
          邱戊○○一同向告訴人丁○○借得上開一百三十萬元之款項等語，另證人
          己○○於本院審理時亦證稱「我沒有看到被告拿支票跟丁○○借一百三十
          萬元，事後丁○○跟我說的，丁○○有拿支票要我簽名，....，可是借錢
          的時候我不在場，所以丁○○後來才找我背書（見本院卷九十年三月九日
          筆錄）」、「....，我沒有看到被告夫妻跟丁○○拿錢（見本院卷九十年
          五月十五日筆錄）」等語明確，是僅憑告訴人丁○○上開個人之指訴及其
          妻徐陳玉美上開證述之詞，自尚不足為認定被告確曾於右揭時地分別持上
          開六紙支票向告訴人丁○○借得上開一百三十萬元之款項，至為顯然。至
          於告訴人丁○○雖亦提出被告名下所有花蓮縣壽豐鄉○○段三二三地號土
          地所有權狀影本乙紙為證，惟上開土地所有權狀乙紙不僅係屬證明土地物
          權所有之文書，而與被告是否確曾於右揭時地向告訴人丁○○借款上開一
          百三十萬元之債權關係乙事無涉，且告訴人丁○○復未能提出被告所書立
          其願以上開土地乙筆持向他人借款用以清償上開一百三十萬元債務之書面
          為憑，雖告訴人丁○○於本院審理時指稱上開土地所有權狀係被告向其詐
          稱要將此筆土地持向他人借款用以清償之用云云，惟亦據被告於本院審理
          時堅決否認在卷，辯稱上開土地所有權狀係其為辦理農地休耕而交付告訴
          人丁○○等語，並提出其所有載明休耕款多筆之0000000─２１─
          ００８４０３─０帳戶存摺影本乙份，在卷可稽，亦堪採信，是僅憑告訴
          人丁○○所提出上開土地所有權狀影本乙紙，自亦不足為不利被告認定之
          依據，至為灼然。此外，復查無其他積極事證足資證明被告確有公訴人所
          指上開犯行，自屬不能證明被告犯罪，應依刑事訴訟法第三百零一條第一
          項之規定，諭知無罪之判決。
據上論斷，應依刑事訴訟法第三百零一條第一項，判決如主文。
本案經檢察官江宛臻到庭執行職務。
中      華      民      國        九十      年    十二    月    四    日
                          臺灣桃園地方法院刑事第四庭
                              法  官  林  晏  鵬
右正本證明與原本無異。
如不服本判決，應於判決送達後十日內向本院提出上訴狀( 應附繕本 )，上訴於
臺灣高等法院。
                              書記官  張  雅  慧
中        華        民        國   九十   年   十二   月    四    日


司法院資訊處製作；財團法人民間司法改革基金會備份。
